臺灣士林地方法院民事判決　　　　　　　　 94年度消字第1號
原　　　告　　丙○○
　　　　　　　戊○○
　　　　　　　丁○○
上3人共同
訴訟代理人　　潘永芳律師
被　　　告　　旭陽谷建設開發股份有限公司
兼法定代理人　乙○○兼周秋江.
被　　　告　　甲○○兼周秋江.
　　　　　　　潘金棗即周秋江.
上4人共同
訴訟代理人　　張家豪律師
複代理人　　　己○○
　　　　　　　羅郁棣
上列當事人間請求損害賠償事件，本院於民國96年1 月10日言詞
辯論終結，判決如下：
    主  文
原告之訴及假執行之聲請均駁回。
訴訟費用由原告負擔。
　　事實及理由
一、本件原告起訴時，被告旭陽谷建設開發股份有限公司（下稱
    被告旭陽谷公司）之法定代理人原為周秋江，嗣於民國94年
    5 月20日變更為乙○○，其由新任法定代理人乙○○於94年
    6 月8 日具狀聲明承受訴訟，自屬合法。又本件訴訟繫屬中
    ，原被告周秋江於94年3 月5 日死亡，其繼承人潘金棗、甲○○、乙○○於95年1 月9 日具狀聲明承受訴訟，亦屬合法
    ，合先敘明。
二、原告主張：
  (一)原被告周秋江與被告甲○○係父女關係，周秋江原為旭陽谷
    公司之負責人，並於台北市士林區○○○路211 巷7 號，以
    日月農莊為名，經營溫泉餐廳，被告甲○○為副總經理，均
    為從事業務之人，明知經營溫泉業務，應注意溫泉浴室之設
    備應符合安全衛生要求，竟疏於注意，未於浴室內設置緊急
    安全鈕，派人定時前往查看浴室使用狀況，且浴室通風不好
    ，亦未設置冷水管調節溫度，水溫超過45度以上，浴室設有
    台階，未設置安全管理人員，衛生極差，違反消費者保護法
    之規定，致原告之母親林涼於92年1 月5 日前往上址洗溫泉
    時，在浴池內死亡。被告所為已構成侵權行為，應連帶負損
    害賠償責任，而原被告周秋江業已死亡，應由繼承人潘金棗
    、甲○○、乙○○繼承其債務。為此，依民法第184 條、第
    188 條、第192 條、第194 條及消費者保護法第7 條等規定
    ，提起本訴，請求被告連帶賠償原告丙○○支出喪葬費之損
    害561,935 元及原告3 人精神上之損害各1,000,000 元。
  (二)並聲明：
  1.被告應連帶給付原告丙○○1,561,935 元，及1,000,000 元
    部分自起訴狀繕本送達翌日起，其餘561, 935元部分自95年
    5 月18日起，均至清償日止，按年息百分之5 計算之利息。
  2.被告應連帶給付原告戊○○1,000,00 0元及自起訴狀繕本送
    達翌日起至清償日止，按年息百分之5 計算之利息。
  3.被告應連帶給付原告丁○○1,000,000 元及自起訴狀繕本送
    達翌日起至清償日止，按年息百分之5 計算之利息。
  4.願供擔保請准宣告假執行。
三、被告則以：
  (一)原告母親林涼之死因，經法醫相驗後，認定係心臟衰竭死亡
    ，乃其自身因素所致，並非場所設備不良所致，與日月農莊
    之設施無涉，林涼之死亡與被告之行為無因果關係，且被告
    經營日月農莊並投保公共意外責任保險，而林涼之死亡與被
    告之行為並無因果關係，其死因係本身疾病所致，是保險公
    司亦不予理賠。日月農莊於入口處設有警告標示，已善盡告
    知義務，於浴池內亦置有冷水水龍頭，提供使用者自行調節
    水溫，在台北市士林區衛生所執行提升溫泉浴池業緊急應變
    能力措施衛生檢查時，各種項目均檢查合格，達到主管機關
    要求之標準，被告經營日月農莊已善盡善良管理人之注意義
    務，對於損害之防免亦已盡相當之注意，被告甲○○及周秋
    江並經檢察官為不起訴處分確定在案。原告主張被告應負侵
    權行為損害賠償責任，自應負舉證之責任。
  (二)原告所主張之喪葬費用561,935 元，其中325,275 元部分並
    未提出單據證明，其餘236,660 元部分，僅143,000 元為合
    理之費用，其他或為不清之花費或非合理項目均應予剔除等
    語，資為抗辯。
  (三)並聲明：
  1.原告之訴及假執行之聲請均駁回。
  2.如受不利益判決，願供擔保請准宣告免為假執行。
四、本件不爭執事項：
  (一)周秋江係旭陽谷公司原任之負責人，旭陽公司並於台北市士
    林區○○○路211 巷7 號，設立陽明山分公司，以日月農莊
    為名，經營溫泉餐廳，提供溫泉浴室予客人使用，被告甲○○則為副總經理。
  (二)周秋江已於94年3 月5 日死亡，其繼承人為被告潘金棗、甲○○及乙○○。
  (三)原告之母親林涼於92年1 月5 日上午偕同原告丁○○等家人
    前往上址日月農莊，單獨使用個人溫泉浴室，約於當日上午
    10時30分許，因心臟衰竭死亡。
    以上事實，有台灣士林地方法院檢察署相驗屍體證明書、原
    告告戶籍謄本、周秋江除戶謄本、繼承系統表、被告戶籍謄
    本等在卷可稽，且經本院調閱台灣士林地方法院檢察署93年
    度偵續字第84號業務過失致死刑事案卷（含相驗卷）予以查
    明，堪以認定。
五、得心證之理由：
    原告主張被告被告經營溫泉業務，疏於注意，未於浴室內設
    置緊急安全鈕，派人定時前往查看浴室使用狀況，且浴室通
    風不好，亦未設置冷水管調節溫度，水溫超過45度以上，浴
    室設有台階，未設置安全管理人員，衛生極差，違反消費者
    保護法乃致原告之母親林涼死亡，依民法第184 條、第188
    條、第192 條、第194 條及消費者保護法第7 條等規定，應
    對原告連帶負損害賠償責任等情，被告則以前揭情詞置辯，
    茲就本件之爭點分別論述如下：
  (一)關於原告母親林涼之死因，經法醫師束恆新勘驗結果，認其
    死因為心臟衰竭，有附於台灣士林地方法院檢察署93年度偵
    續字第84號業務過失致死刑事案件相驗卷宗之勘驗筆錄、相
    驗屍體證明書、驗斷書、正面圖、屍體照片（參見台灣士林
    地方法院檢察署92年度相字第44號相字卷第8 頁、第11至16
    頁、第27至31頁）可參，法醫師束恆新於偵查中並證稱：「
    （你當時研判死因的依據？）從屍體的外表看到幾個重要的
    特點，第一、死者的頸部二側靜脈賁張，這是心臟衰竭的特
    徵。第二、死者的唇部呈黑色，這也是心臟衰竭的特徵。第
    三、他二個手指的指甲顏色呈紺色，也是心臟缺氧所呈現出
    來現象。所以依上開三點，認定死因是心臟衰竭，且當時我
    在相驗時有用手壓死者胸部及腹部看有無水或氣泡從死者的
    鼻孔或嘴巴跑出來，結果發現並沒有，我當時如此用作的用
    意是要研判其是否為生前溺斃。」、「（依你現場驗斷的結
    論，死者是否因溺水而死亡？）不是。應該是心臟衰竭」、
    「（心臟衰竭發生的跡象？）會難過，呼吸會急促，就會昏
    倒。」、「（從心臟衰竭發生，到死亡間的間隔，從學理上
    時間可能多久？）快的話幾分鐘就死亡。當時在相驗時我有
    向家屬建議若對認定死因有問題，就要解剖查清楚，但是家
    屬考慮以後，他們接受法醫的意見。」、「（若落水前還有
    生命跡象，是否會呈溺斃的外觀特徵？）若是溺斃的話，就
    如我剛才所說，死者就不會是那樣的特徵現象。」等語（參
    見93年度偵續字第84號卷第40至41頁），可知死者林涼並非
    生前落入溫泉水中溺水死亡。至於依驗斷書所載，死者林涼
    之左胸部及左大腿外側雖有燙傷之情形，惟法醫師束恆新證
    述：「（有無可能因燙傷、灼傷、水溫過高而引起心臟衰竭
    ？）無法回答。因無法判定該燙傷、灼傷是否為生前造成的
    。」等語（參見同上偵續字卷第41頁），參酌上開專家證人
    法醫師之證言，亦難率爾推論死者林涼心臟衰竭確因水溫過
    高所致，否則即流於主觀臆測之嫌，據此，自無從認定死者
    林涼之死亡與溫泉水溫或安全衛生設備確有相當因果關係存
    在。
  (二)就原告主張被告有違反前述作為義務之過失情事部分，經查
    ：
  1.日月農莊於個人湯屋入口處設置有「泡湯守則」、「泉質及
    功能介紹」、「敬告湯客」、「免費泡湯優惠辦法」等標示
    ，其中「泡湯守則」及「泉質及功能介紹」標示均係以咖啡
    色為底色，字體為白色，「泡湯守則」內容為：「1.患有傳
    染性疾病者禁止入浴。2.飲酒過量顯有醉態者禁止入浴。3.
    攜帶寵物者禁止入浴。4.患有高血壓、心臟病、糖尿病等慢
    性疾病者，不宜入浴。5.惡性腫瘤及多發性硬化症病患，不
    宜入浴。6.血友病患及皮膚敏感度差、感覺障礙病患，不宜
    入浴。7.患有前4 至6 項標示之疾病者，應遵從醫護人員之
    指導後再行入浴。8.飽餐及空腹不宜入浴。9.入浴前後請徹
    底淋浴及卸妝。10.泡湯時間每次以10至20分鐘為原則。11.年
    長者及年幼者請由親人陪伴入浴。12.泡浴中若有任何不適，
    請立即通知服務人員。」等語，而「免費泡湯優惠」標示為
    藍底白字，「敬告湯客」標示則為黃底紅字，其內容載明：
    「凡55歲以上之長輩，或身體羸弱者，嚴禁單獨使用個人池
    泡湯，規定應由子女陪浴或使用大眾池，以策安全」等語，
    有附於前述業務過失致死刑事案件相驗卷宗內92年1 月5 日
    經警現場採證之照片（參見92年度相字第44號卷第22頁）、
    原告提出之92年2 月19日拍攝之照片（參見92年度他字第15
    06號卷第15頁）、被告提出92年3 月5 日拍攝之照片（見同
    上他字卷第48頁）、檢察官於92年8 月13日現場勘驗之履勘
    筆錄（見同上他字卷第59頁）及同日經警採證之現場照片（
    見同上他字卷第96至98頁）可稽，業經本院調閱上開業務過
    失致死刑事案卷予以查明，考以上揭標示張貼處乃個人湯屋
    之入口處，為進入個人湯屋必經之處，並非置於不明顯之處
    所，且上揭標示為咖啡色、藍色、黃色等顏色，可明顯分辨
    其不同，而其中「敬告湯客」標示為黃色底色，紅色字體，
    其顏色鮮豔，尤為突出，得以吸引使用溫泉者之目光，由日
    月農莊設置上揭標示及標示之顏色等情形，堪認被告就使用
    溫泉之限制及危害可能性等情，已善盡告知之義務。且現場
    管理人員陳春蓮於偵查中並證稱：「當天他們來5 個，有一
    位太太拿票給我，我說還有一位呢？有一位老太太拿著雨傘
    就從後面撐著走過來，我跟太太說老人家要有人陪，那位太
    太說我們常來。」等語（參見同上他字卷第65頁），亦經本
    院核閱上開刑事案卷卷附訊問筆錄予以查明。而原告母親林
    涼係由原告丁○○等家人陪同至日月農莊，亦得以知悉上開
    標示告知內容，而得避免危險之發生。
  2.就原告主張日月農莊溫泉浴室未設置冷水管調節溫度乙節，
    經核，死者林涼所使用日月農莊之溫泉浴室（編號21號），
    於浴池外側亦設有冷水龍頭並連接軟管可供浴池內調節水溫
    使用，有附於前述業務過失致死刑事案件相驗卷宗內92年1
    月5 日經警現場採證之照片（參見同上相字卷第24頁）足參
    ，原告此部分主張，自難憑採。況且，如前所述，依相驗結
    果，亦難認定死者林涼之死亡與溫泉水溫確有相當因果關係
    存在。
  3.至於原告所主張日月農莊溫泉浴室未裝設緊急求救鈴等節，
    經核，本件92年1 月5 日事發時，日月農莊之個人湯屋內並
    未設置緊急求救鈴，有當日經警現場採證之照片（參見同上
    相字卷第24、26頁）、原告提出之92年2 月19日拍攝之照片
    （見92 年 度偵字第10381 號卷第13頁、他字卷第10頁）等
    可參，固堪認定。惟查，溫泉法係92年7 月2 日總統以華總
    一義字第09200121190 號令制定公佈，並經行政院以院臺經
    字第0940023288號令發佈定自94年7 月1 日施行，而本件係
    發生於溫泉法公佈施行之前，當時僅有臺北市營業衛生管理
    自治條例規範溫泉及浴室業，而上揭自治條例於第1 章總則
    及第4 章浴室業之條文中，均未規範溫泉業者於個人湯屋內
    應設置緊急求救鈴，此有附於上述業務過失致死刑事案卷之
    臺北市營業衛生管理自治條例之法條可參（參見他字卷第16
    5 至185 頁），而臺北市士林區衛生所在執行陽明山溫泉浴
    室業營業衛生管理暨提升緊急應變能力工作計畫時，亦僅輔
    導溫泉浴室場所裝設急救電鈴，亦有同上卷附之臺北市士林
    區衛生所91年服務品質成果統計分析表可參（參見同上他字
    卷第114 頁），業經本院調卷核閱查明，堪認本件事發當時
    之法令並未規範溫泉業者於個人湯屋內應設置緊急求救鈴，
    是於本件事發時日月農莊之個人湯屋內，雖未裝置緊急求救
    鈴，尚無任何違背法令之處，自難認定被告有確有違反作為
    義務，不作為之過失情節。
  4.再者，臺北市士林區衛生所於90年12月28日執行溫泉浴室業
    檢查時，日月農莊在溫泉浴池衛生標示、溫泉浴池裝緊急求
    救鈕、值班人員穿醒目的背心或掛名牌、溫泉浴池硫化氫檢
    測、溫泉業衛生講習心甦術2 小時訓練等項目，均檢查合格
    ，有附於同上業務過失致死刑事案卷之臺北市士林區衛生所
    90年度溫泉浴室業檢查成果清冊可佐（參見同上他字卷第14
    0 頁），而於91年度執行提昇溫泉浴室業緊急應變能力設施
    衛生檢查時，日月農莊在營業場所衛生、病媒管制、空氣品
    質監測、水質抽驗、池水標示PH溫度、衛生標示、裝設緊急
    急救按鈴、服務人員穿制服掛名牌、參與衛生講習CPR 訓練
    等項，亦均檢查合格，亦有附於同上刑事案卷之臺北市士林
    區衛生所91年提昇溫泉浴室業緊急應變能力設施衛生檢查成
    果表在卷可稽（參見同上他字卷第116 、117 頁），堪認日
    月農莊在衛生、安全設置及管理上均符合當時主管機關之規
    定無訛，並參酌前述日月農莊已盡告知義務之情，實不足認
    定被告有違反何種作為義務之過失情事，亦難認定被告確有
    違反消費者保護法第7 條之規定。
  (三)按，高齡、健康狀況不佳、有心臟方面或其他特殊疾病之人
    ，本即不適合從事浸泡溫泉之活動，若上開人員單獨於個人
    空間內浸泡溫泉更具有高度之危險性，而浸泡溫泉突發暴斃
    之情形亦有所聞，此乃社會上一般人所具之生活經驗及安全
    衛生常識。原告母親林涼於本件事發時已近78歲之高齡，乃
    使用溫泉者之高危險群，如前所述，被告就使用溫泉之限制
    及危害可能性等情，已善盡告知義務，原告母親及同行家屬
    應有避免使自身限於危險之責任。而本件原告母親林涼係因
    心臟衰竭死亡，業如前述，當源於其本身之高齡及從事不適
    當活動所引發，尚不足認定其死亡與溫泉水溫或安全衛生設
    備確有相當因果關係存在，準此，原告主張被告應連帶負上
    開損害賠償責任，即非有據。
六、從而，原告本於民法第184 條、第188 條、第192 條、第
    194 條及消費者保護法第7 條等規定，請求被告應連帶給付
    ：1.原告丙○○1,561,935 元，及1,000, 000元部分自起訴
    狀繕本送達翌日起，其餘561, 935元部分自95年5 月18 日
    起，均至清償日止，按年息百分之5 計算之利息，2.原告戊○○1,000,000 元及自起訴狀繕本送達翌日起至清償日止，
    按年息百分之5 計算之利息，3.原告丁○○1,000,000 元及
    自起訴狀繕本送達翌日起至清償日止，按年息百分之5 計算
    之利息，為無理由，應予駁回。
七、原告之訴既經駁回，其假執行之聲請亦失所附麗，應併予駁
    回。
八、本件判決基礎已臻明確，兩造其餘攻擊防禦方法及訴訟資料
    ，經本院審酌後，核與判決結果不生影響，無一一論述之必
    要，併予敘明。
九、據上論結，本件原告之訴為無理由，依民事訴訟法第78條、
    第85條第1 項前段判決如主文。
中　　華　　民　　國　　96　　年　　2 　　月　　7 　　日
  　　　　　　　　民事第二庭　法　官　施月燿
以上正本證明與原本無異。
如對本判決上訴須於判決送達後20日內向本院提出上訴狀。
中　　華　　民　　國　　96　　年　　2 　　月　　14　　日
  　　　　　　　　　　　　　　書記官　韓金發
